臺灣彰化地方法院民事判決　96年度訴字第330號
原　　　告　乙○○
被　　　告　甲○○
上列當事人間請求交還土地等事件，本院於民國96年7月30日言
詞辯論終結，判決如下：
    主  文
被告應將坐落彰化縣大村鄉○○段八八五、八五四、八五四之一
、八五四之二、八五四之三、八五四之四、八五四之五、八五四
之六地號等八筆土地之所有權狀交付原告。
被告應給付原告新台幣陸萬捌仟元。
原告其餘之訴駁回。
訴訟費用由被告負擔十分之九，餘由原告負擔。
    事實及理由
壹、原告起訴主張：
  一、坐落彰化縣大村鄉○○段885、854、854-1、854-2、854-
      3、854-4、854-5、854-6地號等8筆土地原屬原告所有，
      因上開土地於95年間經鈞院執行處拍賣，原告為買回上開
      8筆土地，乃透過訴外人賴秀玉之介紹，向被告借款新台
      幣 (下同)80 萬元，雙方並訂立契約，借用被告名義代原
      告買回上開8筆法拍土地，被告承買後應將土地移轉予原
      告，原告則應償還被告80萬元及被告向銀行所為之貸款，
      並給付被告紅利5萬元，另原告要給付被告80萬元之利息
      ，及被告向銀行貸款之利息。又依兩造所訂契約書第2條
      約定: 「甲方 (即被告)出資 (現金捌拾萬元，餘作銀行
      墊款)購買金額由乙方 (即原告)指定價格，餘額由乙方自
      由使用.... 」，又依契約書第3條約定：「甲方承買取得
      權狀後同意交給乙方向銀行貸款，以清償甲方及銀行資金
      及年利率百分之十之利息，... 」，今被告已取得系爭8
      筆土地，又被告跟新竹商業銀行台中分行 (下稱新竹商銀
      )借200萬元，原告跟被告借80萬，總計280萬，被告向法
      院承買之金額約為243萬，故剩餘約35萬元，被告應交付
      原告，被告仍未將借款80萬元中之35萬元交予原告，致原
      告無法給付被告利息，且被告亦未將系爭8筆土地之權狀
      依約交付原告，致原告無法將土地再轉賣給另一個人頭，
      並由另一個人頭向銀行貸款以便向被告償還債務及給付利
      息，為此依契約書第2條、第3條約定提起本訴，並聲明：
      (1)如主文第1項所示。(2)被告應給付原告35萬元。
  二、原告否認有欺騙被告簽約之行為，系爭8筆土地係由鈞院
      94 年度執字第19819號公告承買，公告內容有說要由債權
      人與債務人同意承買人才可以購買。又當時系爭8筆土地
      都面臨道路，後面有一塊855地號，當初原告是跟被告講
      說原告跟被告借錢讓原告把土地買回來，後面的土地因為
      沒有面臨道路，所以應該會很便宜，如果以後地主要賣給
      原告，原告願意一半讓被告買，所以這個部分契約書沒有
      記載。而系爭契約書第7條有約定所有之事項以書面合約
      為準，非雙方討論之事項，亦視為合約之一部分。
  三、契約書第2條所指的銀行不同意時無息退還係指銀行不同
      意貸款時，那就沒辦法向法院購買，原告借的80萬元就無
      息退還給被告。新竹商銀會不准核貸那是被告阻撓新竹企
      銀的貸款才會不准。本來新竹企銀手續的辦好了，是被告
      打電話到新竹企銀說他只要貸170萬元，新竹企銀承辦人
      員本來就知道這個案子為原告的，為恐之後有糾紛，所以
      新竹企銀的經理才把這個案子轉到一個代書那裡，代書才
      轉向彰化市第六信用合作社 (下稱彰化六信)貸款。另契
      約書第3條「乙方」如有拒絕或拖延情事為誤載，應該是
      「甲方」，另外「甲方」得不付利息及紅利也是誤載，應
      該是「乙方」。
  四、原告知悉被告承買系爭土地之價格為243萬多元，被告自
      己也有拿50萬元出來，至於被告其他之資金來源原告不爭
      執。契約書第2條並未限定只向新竹商銀借款。且契約書
      第3條有約定若被告拒絕履行交付權狀之義務，則原告不
      付利息不視為違約。
貳、被告則以：
  一、系爭契約書確實為被告所簽，系爭8筆土地目前亦在被告
      名下，購買的錢2,432,000元為被告自己出資50萬元，跟
      別人借25萬元，其餘由被告向彰化六信貸款170萬元。兩
      造原不認識，係經訴外人賴秀玉之介紹，被告始向法院承
      買原告被拍賣之系爭8筆土地。惟被告係被原告詐騙始簽
      訂契約書，蓋原告當時騙被告說須經原告出具同意書始可
      向法院購買被拍賣之土地，事後被告才知根本不用原告同
      意，被告亦可向法院購買，被告不是在法院公告承買時購
      買，而是在第四拍時向法院購買。又原告當時欺騙被告說
      其已取得同段855地號地主之同意書，同意以系爭8筆土地
      中之一坪換855地號之2坪，原告當時說願讓被告以系爭土
      地跟855地號之地主交換土地，換得土地再按兩造之出資
      額比例來分，但契約書內沒有寫，因當時契約書是原告所
      寫，且字跡潦草被告看不懂，因賴秀玉說沒有問題，故被
      告始與原告簽約。又依契約書第5條約定，若原告逾二期
      未繳付利息，視同原告放棄購回土地權利，被告得自由處
      分，原告迄今均未繳納利息，被告已經先繳納7期利息，
      原告有何權利向被告請求。
  二、又被告否認有借原告80萬元，系爭土地是由被告自己出資
      購買，不是借錢給原告，當初向新竹商銀申請貸款時，其
      襄理張靜芬向被告確認是否為人頭戶，因申請書內有原告
      簽名，與被拍賣者有牽連，故取消核貸，事起緊急，被告
      向法院承買之保證金有被沒收之危險，故請求襄理張靜芬
      幫忙，其轉介彰化市如意代書承辦，由彰化六信經理幫忙
      ，要求被告拿出二筆田地擔保，才順利完成貸款，在新竹
      商銀貸款時，既未成功，依契約書第2條約定兩造之契約
      即不用履行，故此事至此已與原告沒有關係，亦無所謂交
      付35萬元之問題。被告能順利貸款，是被告自行提供田地
      擔保所致。當初契約第2條有限定如向新竹商銀貸款不成
      ，即無息退還。一開始契約書所寫之80萬元是要用來買系
      爭8筆土地之用。
  三、另契約書第3條「乙方」如有拒絕或拖延情事為誤載，應
      該是「甲方」，另外「甲方」得不付利息及紅利也是誤載
      ，應該是「乙方」。並聲明：原告之訴駁回。
參、兩造不爭執之事項：
  一、坐落彰化縣大村鄉○○段885、854、854-1、854-2、854-
      3、854-4、854-5、854-6地號等8筆土地原屬原告所有，
      上開土地於95年間經本院執行處拍賣，經訴外人賴秀玉之
      介紹，而由被告買受，目前登記在被告名下。
  二、兩造曾訂立契約書，原告借用被告名義代原告買回上開8
      筆法拍土地，被告承買後應將土地權狀交予原告轉移貸款
      ，原告則應償還被告80萬元及被告向銀行所為之貸款，並
      給付被告紅利5萬元，另原告要給付被告80萬元之利息，
      及被告向銀行貸款之利息。
  三、被告取得系爭8筆土地後，未將系爭8筆土地之權狀交付原
      告。
  四、系爭契約書第3條記載「乙方」如有拒絕或拖延情事為誤
      載，應為「甲方」，另外「甲方」得不付利息及紅利亦係
      誤載，應為「乙方」。
  五、原告迄今均未繳納利息，被告已經先繳納7期利息。
  六、被告是向法院以2,432,000元購買系爭8筆土地，其中50萬
      元的保證金是被告自己的錢，被告跟彰化六信貸170萬元
      ，再向別人借25萬元。
肆、兩造爭執之事項：
  一、原告有無欺騙被告簽訂系爭契約？
  二、被告所支出的75萬元，是借給原告或出資？
  三、原告得否向被告請求給付35萬元？被告向新竹商銀貸款未
      成功之情況下，系爭契約書是否仍有效？
  四、原告逾二期未繳付利息之情況下，被告應否將系爭8筆土
      地之所有權狀交予原告？
伍、得心證之理由：
  一、原告主張依系爭契約書第2、3條約定請求被告給付原告35
      萬元，及交付權狀，被告則抗辯係受原告詐騙始簽訂系爭
      契約書。茲首應審酌者為原告有無欺騙被告簽訂系爭契約
      ？查依本院調閱之94年度執第19819號執行卷，系爭8筆土
      地因無法順利拍賣，經本院執行處於95年7月25日依強制
      執行法第95條第1項規定公告特別變賣程序三個月，惟因
      無人應買，故經執行債權人於三個月未滿前即95年9月29
      日聲請再減價拍賣，並經本院95年10月12日公告特別變賣
      程序後之拍賣 (第四次拍賣)，投標日期為95年10月31日
      ，惟被告於95年10月18日向本院執行處為願依第三拍公告
      價格應買系爭8筆土地之表示，而執行債權人及執行債務
      人即原告均表示同意由被告依第三拍公告底價應買，本院
      執行處即於95年10月26日為停止第四拍之拍賣公告，故被
      告係依特別變賣程序向本院執行處表示應買，並經執行債
      權人及執行債務人之同意，始取得系爭8筆土地，並非於
      第四拍拍賣程序中依投標方式取得系爭土地，故被告辯稱
      其係第四拍時向法院購買等情，尚非可採。又按經二次減
      價拍賣而未拍定之不動產，債權人不願承受或依法不得承
      受時，執行法院應於第二次減價拍賣期日終結後十日內公
      告願買受該不動產者，得於公告之日起三個月內依原定拍
      賣條件為應買之表示，執行法院得於詢問債權人及債務人
      意見後，許其買受。債權人復願為承受者，亦同，強制執
      行法第95條第1項定有明文。故被告既係依特別變賣程序
      取得系爭土地，依強制執行法第95條第1項規定，執行法
      院本須詢問債權人及債務人意見，故兩造訂立契約時，原
      告向被告表示須原告出具同意書後，被告始能購買，亦難
      認原告有詐騙之意思，雖被告亦得自行依第四拍之執行程
      序取得系爭土地，惟被告是否能依第三拍公告底價標得系
      爭土地，則屬未定之數，故被告尚難據此主張受原告之詐
      欺始簽訂系爭契約。又被告抗辯原告當時欺騙被告說其已
      取得同段855地號地主之同意書，同意以系爭8筆土地中之
      一坪換855地號之2坪，原告當時說願讓被告以系爭土地跟
      855地號之地主交換土地，換得土地再按兩造之出資額比
      例來分等語，原告則否認被告之抗辯，主張當初原告是跟
      被告講說原告跟被告借錢讓原告把土地買回來，後面的土
      地因為沒有面臨道路，所以應該會很便宜，如果以後地主
      要賣給原告，原告願意一半讓被告買，且系爭契約書第7
      條有約定所有之事項以書面合約為準，非雙方討論之事項
      ，亦視為合約之一部分等語。查系爭契約書第7條約定：
      「本合約未盡事項經雙方合意另約處理，效力視同主合約
      」，又兩造若有達成以系爭8筆土地中之一坪換855地號之
      2 坪之合意，此乃被告願意簽訂系爭契約之重要之點，然
      系爭契約對於此部分卻完全沒有記載，則兩造是否果有達
      成此部分之合意，實令人啟疑？被告雖抗辯因契約書字跡
      潦草且信任賴秀玉始簽名云云，惟被告在簽訂合約前本應
      了解清楚再為簽名，且若兩造若確實有達成上開合意，縱
      使系爭契約內容未定明，被告為何未請求原告另約處理？
      且退步言之，縱認原告有詐欺之行為，惟因被詐欺或被脅
      迫而為意思表示者，表意人得撤銷其意思表示，民法第92
      條前段定有明文，被告既未依上開規定對原告撤銷其意思
      表示前，系爭契約書對於兩造而言仍屬合法有效，故被告
      尚難據此主張拒絕履行契約。
  二、被告抗辯依系爭契約書第5條約定: 「乙方 (即原告)每屆
      一個月支付利息一次 (每月15日)給甲方，若有遲延 (四
      日以上)應加付一倍違約金，若逾二期未繳，視同乙方放
      棄購回權利，甲方得自由處置，且不給付乙方任何費用 (
      乙方逾期費、利息可不用支付)」，原告已逾二期未繳付
      利息，視同原告放棄購回土地權利，原告有何權利向被告
      請求等語。惟查，系爭契約書第3條約定：「甲方承買取
      得權狀後交給乙方向銀行轉移貸款以清償甲方及銀行資金
      及年利率百分之十利息，再外加伍萬元紅利，乙方 (應為
      甲方之誤載)如有拒絕或拖延情事，甲方 (應為乙方之誤
      載)得不付利息及紅利，且不視為違約」，故被告取得系
      爭8筆土地之所有權後，即應將權狀交給原告向銀行轉移
      貸款以清償對被告之債務，被告如有拖延情事，原告得不
      付利息及紅利，且不視為違約，被告對迄今仍未將系爭8
      筆土地之權狀交予原告乙節既不爭執，原告不付利息自不
      得視為違約，則被告抗辯依系爭契約書第5條約定原告不
      付利息有違約，不得再向被告請求云云，尚無足採。故原
      告依系爭契約書第3條約定請求被告交付系爭8筆土地之所
      有權狀予原告，核屬有據，應予准許，爰判決如主文第1
      項所示。
  三、原告主張依系爭契約書第2條約定：「甲方出資 (現金捌
      拾萬元，餘作銀行墊款)購買金額由乙方指定價格，餘額
      由乙方自由使用 (因銀行不同意時，無息退還)或作不履
      行違約金」，故被告跟新竹企業借200萬元，原告跟被告
      借80萬，總計280萬，被告向法院承買之金額約為243萬，
      故剩餘約35萬元，被告應交付原告等語，被告則抗辯否認
      有借原告80萬元，且其向法院以2,432,000元購買，50萬
      元的保證金是被告自己的錢，被告跟彰化六信貸170萬元
      ，再向別人借25萬元，又在新竹商銀貸款時，既未成功，
      依契約書第2條約定兩造之契約即不用履行等語。經查，
      依系爭契約書第2條約定：「甲方 (即被告)出資 (現金捌
      拾萬元，餘作銀行墊款)購買金額由乙方 (即原告)指定價
      格，餘額由乙方自由使用 (因銀行不同意時，無息退還）
      或作不履行違約金。」等語，兩造並未限定貸款僅得向新
      竹商銀貸款，被告主張契約有限定僅得向新竹商銀貸款，
      亦為原告所否認，被告就其此部分抗辯亦未舉證以實其說
      ，尚不足採。又原告並不否認被告向法院以2,432,000元
      購買系爭土地，50萬元的保證金是被告自己的錢，被告跟
      彰化六信貸170萬元，再向別人借25萬元乙節，則原告主
      張被告跟新竹企業已借200萬元顯然無據。又兩造契約第2
      條既約定甲方即被告出資80萬元，且第3條約定原告取得
      權狀轉移貸款後應清償被告資金即80萬元，並給付利息，
      顯見系爭80萬元應係原告向被告所借貸以購買系爭土地之
      用，否則原告何須對被告還款80元並給付利息？故被告辯
      稱系爭80萬元非借貸云云，亦不足採。又依上開契約書第
      2 條之文意，被告應提出80萬元，加上銀行貸款之金額，
      購買系爭8筆土地，購買土地剩餘之金額，應交由原告自
      由使用。而由於依系爭契約書第2條之文義並未限定貸款
      僅得向新竹商銀貸款，且被告實際上後來也向彰化六信貸
      得款項，則被告抗辯在新竹商銀貸款時，既未成功，依契
      約書第2條約定兩造之契約即不用履行等語，亦屬無據。
      至於被告後來雖提出自己之土地提供擔保始得向彰化六信
      貸得款項，惟兩造訂契約時並未約定向銀行貸款之方法 (
      包括以誰名義、是否提供抵押品.... 等)，故被告尚難據
      此主張依契約書第2條約定兩造之契約即不用履行。此外
      ，依契約被告應提出80萬元借予原告，然被告實際上僅提
      出75萬元，尚不足5萬元，又被告提出之75萬元及跟彰化
      六信貸的170萬元總計才245萬元，然向法院購買系爭8筆
      土地即花費2,432,000元，則不過餘18,000元，再加上原
      本被告應再出資5萬元，合計被告應將68,000元之餘款，
      交付原告自由使用，故原告依系爭契約書第2條約定，請
      求被告給付原告35萬元，於請求被告給付原告68,000元之
      範圍內為有理由，應予准許，逾此部分之請求則屬無據，
      應予駁回。
  四、因本案事證已臻明確，兩造其餘主張陳述及所提之證據，
      均毋庸再予審酌，附此敘明。
陸、訴訟費用負擔之依據：民事訴訟法第79條。
中　　華　　民　　國　　96　　年　　8　　月　　13　　日
                  民事第二庭    法　官　詹秀錦
以上正本係照原本作成。
如對判決上訴，應於判決送達後20日內向本院提出上訴狀（須附
繕本或影本）。
中　　華　　民　　國　　96　　年　　8 　　月　　13　　日
                      　　　    書記官　陳秀香
